【裁判字號】    97,上易,1914
【裁判日期】    970917
【裁判案由】    詐欺
【裁判全文】
臺灣高等法院刑事判決                97年度上易字第1914號
上  訴  人  臺灣臺北地方法院檢察署檢察官
被      告  甲○○
上列上訴人因被告詐欺案件，不服臺灣臺北地方法院 97年度易
字第328號，中華民國97年6月20日第一審判決（起訴案號：臺灣
臺北地方法院檢察署97年度偵續(一)字第1號），提起上訴，本院
判決如下：
    主  文
上訴駁回。
    理  由
一、公訴意旨以：被告甲○○於民國95年間因偽造文書、詐欺案
    件，經法院判處有期徒刑5月確定，96年4月24日易科罰金執
    行完畢，明知自己無資力，仍以先購地再貸款之方式，來支
    應所需之金錢，遂於94年3月23日，以新臺幣（下同）1,521
    萬3千元之代價，向郭清瑞購買坐落於臺南縣柳營鄉果毅後
    第3511等地號之土地，並交付無法兌現之票號：CK0000000
    號、發票人豪北有限公司、發票日94年6月20日、面額200萬
    元之支票，以支付定金，嗣郭清瑞因甲○○未依約支付該定
    金，而未辦理移轉登記。詎甲○○竟意圖為自己不法之所有
    ，於94年4月間，在臺北市信義區○○○路415巷174號1樓住
    處，向乙○○佯稱：我因購買前述土地，急需借款以支付該
    定金45萬元云云，並交付無法兌現之發票人緯致企業有限公
    司（下稱緯致企業公司）、票號：AD0000000號、發票日為9
    4年7月30日、面額38萬元、付款人為國泰世華商業股份有限
    公司（下稱國泰世華銀行）館前分行之支票，用以清償該借
    款，致乙○○陷於錯誤，陸續於同年4月28日、同年5月12日
    及同年5月16日，各將10萬元、10萬元及25萬元交與甲○○
    ，甲○○卻未用以支付上揭定金，且於清償期屆至後只清償
    7萬元，該支票亦因拒絕往來戶及存款不足而退票。
二、公訴證據及起訴法條：
  (一)被告承認向告訴人張溢洋調借款項三十八萬，已償還七萬元
    ，餘額尚未全部歸還等情。
  (二)證人郭清瑞、證人即介紹人許世權之證詞及不動產（土地建
    物）買賣契約書1份、票號：CK0000000號、發票人豪北有限
    公司、發票日94年6月20日、面額二百萬元之支票影本暨退
    票理由單影本各1張、臺南縣柳營鄉○○○段第3520地號等
    土地登記第二類謄本1份、郭清瑞稅務電子閘門財產所得調
    件明細表各1份，證明被告於上揭時、地，向郭清瑞購買該
    土地，但未依約支付定金及未將告訴人之四十五萬元借款，
    用以支付上開定金之事實。
  (三)告訴人之指訴及發票人緯致企業公司、票號：AD000000 0號
    、發票日為94年7月30日、面額三十八萬元、付款人為國泰
    世華商限館前分行之支票影本暨退票理由單影本1張，證明
    被告於上揭時、地，以須支付上述定金為由，向告訴人借款
    四十五萬元後，除清償七萬元外，尚積欠三十八萬元之事實
    。
  (四)法務部票據信用資訊連結作業查詢明細表，證明被告自92年
    4 月間起，自己之支票存款帳戶已列為拒絕往來戶，從而被
    告向告訴人借款時，應已呈無資力之狀態及被告交付上開緯
    致企業公司支票之時間，係於緯致企業開始發生退票之前一
    個月，而緯致企業公司與陳志達於最近一年內有鉅額與大量
    之退票紀錄。
  (五)刑法第339條第1項之詐欺取財罪。
三、被告之辯解要旨：
  (一)否認有公訴意旨所指之詐欺犯行。
  (二)我與告訴人係男女朋友關係，告訴人曾在我住處借住數月之
    久，且我透過許世權向郭清瑞買地時，雙方確實有簽立不動
    產買賣契約書，向告訴人收受之款項僅三十八萬元，是邀告
    訴人出資購買土地，並非借款，告訴人亦曾與我南下看土地
    數次，我有交付30萬元現金及200萬元支票，現金是直接交
    給介紹人許世權，因與地主間之貸款方案沒有談攏，才不讓
    地主兌現該支票，我曾先後償還告訴人5、6萬元之款項，係
    因後來二人關係交惡，兼以告訴人均未給付借住房屋數月期
    間之費用，我才迄未償還所欠款項，我並無施用詐術使告訴
    人陷於錯誤之詐欺情事等語。
四、爭點整理：
  (一)被告是否確有欲購買郭清瑞所有坐落於臺南縣柳營鄉果毅後
    第3511等地號土地，並與之訂立不動產買買契約書。
  (二)告訴人係所交付給被告之金錢究係借款，抑或係與被告合夥
    投資上開土地而交付之。
  (三)被告是否有為自己不法所有之意圖，以向告訴人表示因購地
    需要款項為詐術，使告訴人因此陷於錯誤，而交付上開金錢
    給被告。
五、本院判斷：
  (一)被告是否確有欲購買郭清瑞所有坐落於臺南縣柳營鄉果毅後
    第3511等地號土地，並與之訂立不動產買買契約書：
    被告曾透過案外人許世權之仲介，與案外人郭清瑞於94年3
    月23日簽立不動產買賣契約書，向郭清瑞購買其所有坐落於
    臺南縣柳營鄉果毅後第3511等地號之土地，並交付票號：CK
    0000000號、發票人豪北有限公司、發票日94年6月20日、面
    額200萬元之支票作為該筆土地買賣之定金，嗣因同年6月20
    日前述支票經提示後遭退票，該筆交易並未完成，94年底該
    不動產已經由被告介紹轉售他人等情，業據證人郭清瑞於偵
    訊時多次證述明確（95年度偵字第11114號偵卷第109頁、96
    年度偵緝字第1044號偵卷第28頁、96年度偵續字第602號偵
    卷第12頁），並有不動產（土地建物）買賣契約書、支票及
    退票理由單、土地登記謄本等件附卷可稽（95年度偵字第11
    114號偵卷第56-59、112-147頁），被告曾向案外人郭清瑞
    簽約購買土地，堪信為真實。
  (二)告訴人係所交付給被告之金錢究係借款，抑或係與被告合夥
    投資上開土地而交付之：
    告訴人於第一次偵訊時供稱：被告告知台南有一塊土地可以
    投資，我即分三次交付45萬元與被告，當作定金與支付仲介
    之費用，購買後可以搭蓋建築物再出售，獲利可達一倍以上
    ，必須等到前述條件成就以後，我才有辦法獲利，被告曾交
    付1張38萬元之客票，我也有與被告一起去台南看過土地，
    因為被告開給地主之200萬元支票退票，所以我知道這筆投
    資無法成交，才把支票拿去兌現而退票等語（95年度偵字第
    11114號偵卷第53、54頁），於原審審理時亦證稱曾與被告
    前往台南看過該筆土地2次（原審卷第44頁）。而依告訴人
    所提出被告交付之發票人緯致企業公司、票號：AD0000000
    號、發票日為94年7月30日、面額38萬元、付款人為國泰世
    華銀行之支票影本暨退票理由單影本各1張（95年度偵字第
    11114號偵卷第20頁），「惟依卷附之不動產買賣契約書所
    載，被告係於94年3月23日與地主郭清瑞簽約購買土地，且
    依告訴人於偵審中所述其係於同年4月28日至5月16日間交付
    款項予被告，」顯示被告所交付之支票發票日確為94年7月
    30 日。綜此，告訴人既曾與被告前往台南看過該筆土地，
    且該支票發票日為94年7月30日，而非借款後一星期，則告
    訴人於偵訊及原審審理時所證稱：「我不知道土地的事，也
    沒有加倍的意思，而且我跟他說只借一個星期，所以我當天
    就軋票」等語（96年度偵續字第602號偵卷第13頁）、「（
    問：關於買台南土地，被告如何跟你說的？）答：當初被告
    說要買一塊土地，土地的事情我不懂... 我跟被告聲明借給
    被告的錢一星期要還我，被告弄一張支票，向我聲明說：向
    我借這筆錢，有這張支票擔保，怕什麼... （問：那張38萬
    元的支票，何時交付給你？）答：於94年5月16日交付給我
    ，當天我就向銀行提示。」等語（原審卷第43頁），則告訴
    人所稱被告假買賣土地，以支付定金為由借款一星期週轉等
    情，是否屬實，以非無疑。
  (三)被告是否有為自己不法所有之意圖，以向告訴人表示因購地
    需要款項為詐術，使告訴人因此陷於錯誤，而交付上開金錢
    給被告：
  1.證人許世權於偵訊時雖證稱：其等於簽約當時，就曾照會彰
    化銀行內湖分行，行員表示該支票之票信有問題，因被告表
    示之後會拿現金來換票，故先接受該支票」，惟另證稱：「
    約於94年12月間確實有收到被告所交付之20萬元現金作為利
    息，且被告在接洽期間常跑台南與郭清瑞拿土地權狀及委託
    書向錢莊借錢」等語（95年度偵字第11114號偵卷第110頁、
    96年度偵緝字第1044號偵卷第26、28頁）。是被告確有向證
    人郭清瑞表示欲買前述坐落於臺南縣柳營鄉果毅村之土地，
    並已簽訂買賣契約，且與地主郭清瑞表示希望以買賣標的土
    地貸款，以籌措土地買賣之價金支付，且事後並曾交付20
    萬元之款項以為利息，則被告向告訴人表示因購買地需要款
    項等語，即與施用詐術有間。
  2.另據證人即與告訴人、被告二人曾有往來之朋友林政賢，業
    於原審審理時證稱：94年5、6月第一次認識而前去找告訴人
    時，是前往被告位於臺北市○○○路之住處，因為告訴人在
    該住處內很自在，我以為是告訴人之住家，事後才知道該住
    處是被告所有，告訴人曾告知我與被告間有發生性關係，約
    於94年7、8月間才聽被告說二人發生糾紛，被告要將告訴人
    趕走，告訴人即告知以後可以約在其之前仍在裝潢之永和住
    處等語（原審卷第58-60頁）；另證人即被告之友人陳雪兒
    於原審審理時亦證稱曾聽聞被告告知我與告訴人係男女朋友
    關係，二人曾駕車前往我位於永和之住處等語（原審卷第46
    、47頁）。又告訴人於原審審理時雖證稱與被告並非男女朋
    友關係，亦不否認曾因永和住家裝潢之問題，暫住於被告家
    中數月之久（原審卷第42、45頁）。綜此，告訴人與被告既
    非親非故，卻可暫住被告家中達數月之久，且被告確曾簽約
    有意購買郭清瑞所有坐落於臺南縣柳營鄉果毅後第3511等地
    號之土地，亦已如前所述，則告訴人是否因被告施用詐術而
    陷於錯誤，始借款與被告，亦非無疑。
  3.被告所交付發票人為緯致企業公司之系爭支票，經告訴人提
    示後，雖於94年8月1日退票，惟依法務部票據信用資訊連結
    作業系統之查詢明細表（95年度偵字第11114號卷第81頁以
    下），緯致企業公司及其負責人陳志達之個人支票存款帳戶
    係於94年6月20日起始有退票之紀錄，顯見在被告於九十四
    年四月間交付系爭支票與告訴人之時，緯致企業公司尚無退
    票之情形，則被告收受他人所交付之客票，用以作為向告訴
    人借款之擔保之用，即難稱有故意持已無法兌現之支票施以
    詐術之情形。又被告已前後清償告訴人7萬元之款項，此為
    告訴人所不否認，而告訴人曾借住被告家中達數月之久，亦
    已如前所述，則被告辯稱：告訴人均未給付借住房屋數月期
    間之費用，雙方應就此加以結算，我才同意償還積欠告訴人
    之款項等情，即非全然無據。
  4.綜上所述，告訴人與被告既係朋友關係，姑不論是受邀同合
    資購買土地炒作期待獲利，或是短期借款週轉，或被告實際
    自告訴人所收受之金額若干，彼此應僅係基於朋友間情誼及
    金錢往來之信賴性，縱係借款關係被告亦交付支票供作擔保
    或借款憑證，與通常民間借貸方式無異，難認被告有何施用
    詐術或告訴人有何陷於錯誤之情事，核與詐欺罪之構成要件
    有間。況告訴人既自承事前既已知悉該筆款項係交由被告作
    為土地投資款，並曾相偕同往臺南勘查欲投資之土地，自應
    知悉從事投資行為本應承擔一定之風險，尚難僅因告訴人聽
    從被告誇炫豐厚之獲利，而參與投資，事後未能取回投資款
    ，惟被告確曾與地主簽約購地，其向告訴人所收取之款項，
    尚難認被告係虛構土地投資向告訴人訛詐財物，被告既有購
    買該筆土地之真意，僅嗣後因故該筆土地交易因貸款不成未
    能確實完成，已如前述，況被告事後陸續還款七萬元，亦經
    告訴人自陳在卷，益徵被告主觀上無詐騙之意圖甚明。至被
    告借款後所交付供擔保用之支票雖遭退票，惟因被告交付支
    票予告訴人係借款後之行為，且據被害人所供述情節觀之，
    被告交付此支票僅供擔保之用，顯係作為債權憑證之意，本
    無讓告訴人提示支票之意思，縱事後被告並未依約拿現金將
    票換回，亦僅為民事債務不履行之問題，尚難遽認被告有施
    用詐術之行為。
六、駁回上訴之理由：
  (一)按犯罪事實應依證據認定之，無證據不得推定其犯罪事實；
    而不能證明被告犯罪者，應諭知無罪之判決，刑事訴訟法第
    154條第2項、第301條第1項分別定有明文。又事實之認定，
    應憑證據，如未能發現相當證據，或證據不足以證明，自不
    能以推測或擬制之方法，為裁判基礎；且認定犯罪事實所憑
    之證據，雖不以直接證據為限，間接證據亦包括在內，然而
    無論直接證據或間接證據，其為訴訟上之證明，須於通常一
    般之人均不致有所懷疑，而得確信其為真實之程度者，始得
    據為有罪之認定，倘其證明尚未達到此一程度，而有合理之
    懷疑存在而無從使事實審法院得有罪之確信時，即應由法院
    為諭知被告無罪之判決，亦經最高法院40年台上字第86號、
    76年度台上字第4986號著有判例意旨可資參照。再按刑法第
    339條第1項詐欺罪之成立，以意圖為自己或第三人不法所有
    ，以詐術使人將本人或第三人之物交付為要件。所謂以詐術
    使人交付，必須被詐欺人因其詐術而陷於錯誤，若其所用方
    法，不能認為詐術，亦不致使人陷於錯誤，即不構成該罪，
    最高法院46年度台上字第260號亦著有判例意旨可資參照。
    是以，如債務人未依債務本旨履行給付者，依一般社會經驗
    而言，原因非一，其因不可歸責之事由無法給付，或因合法
    主張抗辯事由而拒絕給付，甚至債之關係成立後，始行惡意
    遲延給付，皆有可能，非必出於自始無意給付之詐欺犯罪一
    端，即尚難以單純債務不履行之狀態，即推定其自始即有不
    法所有之意圖，且係施用詐術，而逕認應以詐欺罪責相繩。
    綜上所述，本件純屬債務不履行之民事糾葛，核與刑法詐欺
    取財罪之構成要件有間，要難遽以詐欺罪責相繩，而公訴人
    所舉之證據，亦無法證明被告確有詐欺取財之犯行。本院對
    於卷內訴訟資料經逐一剖析，參互審酌，尚無從獲得有罪之
    心證，從而，原審參照前開法律規定及判例意旨所示，諭知
    被告無罪之判決，經核並無不合。
  (二)檢察官上訴意旨以依法務部票據信用資訊連結作業查詢明細
    表可知，被告係以購買土地急需支付定金為由，向告訴人借
    貸四十五萬元後竟未用以支付該定金，並交付無法兌現之緯
    致企業有限公司簽發之支票，顯然被告有詐欺取財之犯意；
    而證人林政賢、陳雪兒，與告訴人均不熟識，如何能證明告
    訴人與被告間之關係，證詞均不實在；又被告雖與郭清瑞簽
    訂買賣契約，但是無資力買土地，只是拿告訴人的現金與許
    世權分贓等語。惟查：
  1.按為貫徹無罪推定原則，檢察官對於被告之犯罪事實，應負
    實質舉證責任。刑事訴訟法修正後第一百六十一條（下稱本
    法第一百六十一條）第一項規定「檢察官就被告犯罪事實，
    應負舉證責任，並指出證明之方法」，明訂檢察官舉證責任
    之內涵，除應盡「提出證據」之形式舉證責任（參照本法修
    正前增訂第一百六十三條之立法理由謂「如認檢察官有舉證
    責任，但其舉證，仍以使法院得有合理的可疑之程度為已足
    ，如檢察官提出之證據，已足使法院得有合理的可疑，其形
    式的舉證責任已盡．．．」）外，尚應「指出其證明之方法
    」，用以說服法院，使法官「確信」被告犯罪構成事實之存
    在。此「指出其證明之方法」，應包括指出調查之途徑，與
    待證事實之關聯及證據之證明力等事項。同條第二、三、四
    項，乃新增法院對起訴之審查機制及裁定駁回起訴之效力，
    以有效督促檢察官善盡實質舉證責任，藉免濫行起訴。刑事
    訴訟法修正後第一百六十三條（下稱本法第一百六十三條）
    釐訂法院與檢察官調查證據責任之分際，一方面揭櫫當事人
    調查證據主導權之大原則，並充分保障當事人於調查證據時
    ，訊問證人、鑑定人或被告之權利（同條第一項）；另一方
    面例外規定法院「得」及「應」依職權調查證據之補充性，
    必待當事人舉證不足時，法院始自動依職權介入調查，以發
    見真實（同條第二項）；再增訂法院依職權調查證據前，應
    踐行令當事人陳述意見之程序（同條第三項），以貫徹尊重
    當事人查證之主導意見，確保法院補充介入之超然、中立。
  2.依法務部票據信用資訊連結作業系統之查詢明細表，緯致企
    業公司及其負責人陳志達之個人支票存款帳戶係於94年6月2
    0日起始有退票之紀錄，顯見在被告交付系爭支票與告訴人
    之時，緯致企業公司尚無退票之情形，而依證人林政賢、陳
    雪兒之證詞，亦無法證明被告確有詐欺之犯行，均已詳如前
    述，且證人許世權於偵訊時證稱：「甲○○是我於九十四年
    三月二十三日前半年介紹與郭清瑞在台南縣柳營鄉郭清瑞家
    中認識．．．」、「（後來為何是甲○○自己要買？）應該
    是他有買主了，所以她帶兩張支票來做為定金」、「他是於
    九十四年三月二十三日拿兩張支票到台南，但是兩百萬元支
    票部分被拒絕往來」、「（簽這份買賣契約書時，上面的日
    期及內容是否早已經填載？）現場才填的日期，內容也是現
    場寫的，這分契約書是我們三個人的面前寫的」等語（見偵
    緝字第1044號卷第26至28頁）；證人郭清瑞於偵訊時亦證稱
    ：「（甲○○說誰要買這土地？）他說他本人要買」、「（
    是否承認這件土地買賣契約？）我們承認，所以才會要求甲
    ○○履行合約，支付貸款利息」（見偵緝字第1044號卷第27
    、28頁）、「（是否認識被告？）．．．他是許世權介紹要
    跟我買土地，後來她有跟我買，也有簽合約．．．」、「（
    當天被告有無交現金或票給你？）沒有給現金，交一張五十
    萬的票給我，但沒有領到錢，所開的票是不同天開的，簽約
    當天，被告有在場，而後來兩百萬的票是許世權拿來的，都
    沒有兌現」、「．．．我有拿到十萬，說是定金．．．」（
    見偵續字第602號卷第11、12頁），足認被告確有與郭清瑞
    簽訂土地買賣契約，其中部分土地價金希望以該土地辦理貸
    款方式以為支付，自不能因其嗣後地主不同意貸款，因而無
    力負擔價金致無法履行契約完成土地交易，即認其自始即有
    假借土地買賣詐欺之意圖；果告訴人確有意投資該土地買賣
    以獲利，而交付系爭款項予被告，則被告是否將告訴人所交
    付之「現金」用以支付購買土地之價金或係作為支付定金部
    份之利息，僅為其調度運用資金之選擇而已，尚難因此即認
    其無購買上開土地之真意。又證據之取捨與證據之證明力如
    何，均屬事實審法院得自由裁量、判斷之職權，茍其此項裁
    量、判斷，並不悖乎通常一般人日常生活經驗之定則或論理
    法則，又於判決內論敘其何以作此判斷之心證理由者，即不
    得任意指摘其為違法。茲原判決已詳敘就卷內證據調查之結
    果，而為綜合判斷、取捨，認公訴人所提證據均不足證明被
    告有公訴人所指之犯行，其得心證的理由已說明甚詳，且所
    為論斷從形式上觀察，亦難認有違背經驗法則、論理法則，
    或有其他違背法令之情形，自不容任意指為違法。公訴人提
    起上訴，仍執前開情詞而為爭執，並對於原審取捨證據及判
    斷其證明力職權之適法行使，仍持己見為不同之評價，而砌
    詞指摘原判決不當，亦難認有理由，應予以駁回。
據上論斷，應依刑事訴訟法第368條，判決如主文。
本案經檢察官陳明光到庭執行職務。
中    華    民    國    97    年    9     月    17    日
                  刑事第十一庭審判長法  官  張連財
                                    法  官  楊照男
                                    法  官  吳啟民
以上正本證明與原本無異。
不得上訴。
                                    書記官  鄒賢英
中    華    民    國    97    年    9     月    18    日


司法院資訊處製作；財團法人民間司法改革基金會備份。
